【裁判字號】    88,上更(一),484
【裁判日期】    890314
【裁判案由】    返還房屋
【裁判全文】
臺灣高等法院民事判決                          八十八年度上更(一)字第四八四號
    上   訴   人  甲○○○.
                              .
    訴 訟 代理人  沈永宏律師
    上   訴   人  乙○○      住台北市○○○路十三巷七號五樓
    訴 訟 代理人  林合民律師
    複 代  理 人  陳添輝律師
右當事人間請求返還房屋事件，上訴人對於中華民國八十六年六月十九日臺灣士林地
方法院八十五年度訴字第五八六號第一審判決提起上訴，經最高法院第一次發回更審
，本院判決如左：
    主        文
兩造之上訴均駁回。
原判決第二項之給付減縮為乙○○應給付甲○○○新台幣陸拾陸萬元及自民國八十六
年十月十七日起至清償日止，按週年利率百分之五計算之利息。
乙○○應再給付甲○○○新台幣柒拾柒萬元及自民國八十六年十月十七日起至清償日
止，按週年利率百分之五計算之利息。
甲○○○其餘擴張之訴及該部分假執行之聲請均駁回。
第二審及發回前第三審訴訟費用（除確定、減縮部分外）由兩造各自負擔，甲○○○
擴張之訴訴訟費用由乙○○負擔三分之一，餘由甲○○○負擔。
本判決第三項所命給付，於甲○○○供擔保新台幣貳拾捌萬元後，得假執行。
      事      實
甲、上訴人甲○○○方面：
壹、聲明：
  一、上訴聲明：(一)廢棄原判決不利上訴人之部分。(二)就廢棄部分：請求判令乙○○
      應另給付上訴人新臺幣（下同）伍佰參拾捌萬捌仟玖佰伍拾貳元及自八十六年
      十月十七日起至清償日止，按年息百分之五計付之利息。(三)歷審訴訟費用由乙
      ○○負擔。(四)關於第二項判決請准供擔保，宣告假執行。
  二、答辯聲明：(一)駁回上訴。(二)上訴費用由對造負擔。
貳、陳述：除與前審、更審前第二審判決相同者引用外，補稱：
  一、租約對上訴人當然不生效力。原不動產所有人吳榮裕先後於八十一年十月六日
      原租約屆滿前，八十二年六月三日屆滿後一再以存證信函明白表示不再續租，
      請求遷讓房屋，對造已自始惡意無權占有系爭不動產。系爭對造與訴外人吳宗
      全就系爭房屋所簽定長達十年之所謂「租約」，並無任何吳榮裕之書面授權，
      依民法第五百三十四條但書第二款之規定，上開十年租期之租賃契約對先翁仍
      不生任何效力，此並為最高法院發回意旨所明揭，應請駁回對造之上訴。對造
      無權占有系爭不動產，拒不遷讓房屋，然國稅局反要求非所得人之房屋所有權
      人補稅下，先翁乃不得已一再以律師函、存證信函一再表明吳宗全無權擅自出
      租，請求辦理交屋，並請求伊提出歷年租賃契約正本及扣繳憑單，以便辦理補
      稅相互觀照，其無權占有，至為昭然。
  二、對造自始惡意無權占有，應給付不當得利及損害賠償。系爭不動產位於天母高
      級文教及商業區，為最佳營業地點，當地居民消費能力強，此由對造經營千代
      幼稚園因此極為成功，致屆期仍拒不返還等情，可資明證，自無土地法第九十
      七條之適用，有最高法院五十四年台上字第一五二八號判例及內政部七十一年
      五月廿二日台內地字第八七一０三號函及同年七月十二日台內字第九九三九０
      號函，可供卓參。對造自原租約屆至時起即惡意無權占有系爭房屋，乃依對造
      與第三人吳宗全所謂「租約」（含系爭標的物及借名信託吳宗全名義之台北市
      ○○○路十三巷七號、同巷七之一號、同巷七之二號等在內），於八十二年十
      一月起每月租金貳拾陸萬元，有對造在國稅局所作筆錄及提出租約，兩人各半
      計算即為壹拾萬元，依民法第七百六十七條及同法第一百八十四條及同法第
      一百七十九條之規定，伊自應給付自八十二年八月一日起算相當於租金之損害
      賠償金。系爭不動產連同系爭不當得利，侵權行為損害賠償請求權為原所有權
      人全部贈與本造為特別財產，對造所謂「移轉前系爭損害賠償請求屬於先翁遺
      產」云云，自非可採。
乙、上訴人乙○○方面：
壹、聲明：
  一、上訴聲明：(一)原判決除確定部分外，不利於上訴人乙○○之部分（即原判決主
      文第二項及第四、五項部分）廢棄。(二)右廢棄部分上訴人甲○○○於第一審之
      訴及假執行之聲請駁回。(三)訴訟費用由甲○○○負擔。
  二、答辯聲明：(一)駁回上訴。(二)上訴費用由對造負擔。
貳、陳述：除與前審、更審前第二審判決相同者引用外，補稱：
  一、上訴人乙○○確屬有權占有：系爭房屋自民國七十七年以來即委由吳宗全出面
      代為與上訴人處理出租事由，吳宗全與上訴人所訂之租約，吳榮裕事後並無任
      何異議，時隔年餘，始催告上訴人返還系爭房屋，其間並無主張訴外人吳宗全
      無權出租之情事，其於租約屆滿前，即知催告乙○○返還系爭房屋，顯見其並
      非不知保護其權利之人，足證吳榮裕確有同意其子吳宗全出租。且按意思表示
      不以明示為必要，吳榮裕於八十四年間亦曾對上訴人為請求交付八十二、八十
      三年度租約證明及扣繳憑單以使其申報稅捐之表示，亦足證明吳榮裕確已同意
      吳宗全與上訴人之長期租賃關係，且已有特別之授權。吳榮裕致上訴人之信函
      之說明欄明白表示：「台端八十二、八十三年度承租本人台北市○○○路十三
      巷七─三號、七─四號房屋．．．」，且向上訴人索取更正八十三年度租金金
      額之扣繳憑單，上開信函經對造承認為真正。由此可證吳榮裕已明白承認上訴
      人與吳宗全於八十二年間所訂租賃契約關係。
  二、甲○○○亦無權請求八十五年七月廿九日以前之損害金：按本件甲○○○請求
      給付自八十二年八月一日起至八十五年五月廿九日為止之損害金一百八十六萬
      六千四百五十二元本息，及自八十五年五月卅日起至八十五年七月廿九日止十
      一萬元本息之部分，當時系爭不動產之所有權人為吳榮裕，其已發生之損害金
      請求權（於吳榮裕過世後成為遺產）之訴訟標的法律關係並未移轉予甲○○○
      ，因此甲○○○就此部分請求並無理由。
      理      由
一、本件甲○○○主張系爭不動產為吳榮裕所有，詎吳榮裕之子即訴外人吳宗全未經
    其同意，擅自將之出租予乙○○經營千代幼稚園，乙○○雖曾於前案即訴外人吳
    宗全以個人名義提起之返還租賃物訴訟中同意於八十二年七月三十一日如期返還
    ，並成立訴訟上和解，惟迄未履行。嗣吳榮裕將系爭不動產於八十五年七月二十
    九日以贈與為原因移轉登記為甲○○○所有，其後吳榮裕於八十五年九月二十六
    日死亡。為此，依民法第七百六十七條規定，請求乙○○遷讓返還系爭不動產，
    並自八十二年八月一日無權占有時起至遷讓時止，按月給付相當於租金之不當得
    利或損害賠償（原審判命乙○○應將坐落台北市○○○路十三巷七之三號及七之
    四號建物騰空遷讓交還甲○○○，乙○○應給付甲○○○陸拾陸萬元及自八十五
    年六月十三日起至清償日止，按週年利率百分之五計算之利息，並自八十六年六
    月一日起至返還前項不動產之日止，按月給付甲○○○伍萬伍仟元，並駁回甲○
    ○○其餘之訴。）、（甲○○○於前審提起上訴後擴張聲明為請求乙○○再給付
    其伍佰陸拾貳萬元及自八十五年六月十三日起至清償日止按年息百分之五計付之
    利息，暨乙○○應自八十六年十月一日起至返還台北市○○路十三巷七之三號及
    同路巷七之四號建物之日止，每月按壹拾參萬元給付與甲○○○。）、（發回前
    最高法院認乙○○自八十六年六月三十日起，已喪失對系爭不動產之占有，甲○
    ○○自不得請求乙○○返還無權占有之系爭不動產，及斯時起算之不當得利或損
    害賠償，因而維持前審駁回甲○○○此部分請求之判決）、（甲○○○於本審減
    縮聲明為如上開聲明所示）；乙○○則以系爭不動產於前案成立訴訟上和解後，
    伊與訴外人吳宗全復因租金之談攏，及其父吳榮裕之同意，於八十二年七月三十
    日另行簽訂十年租約，伊並非無權占有，又八十五年七月廿九日以前系爭不動產
    之所有權人為吳榮裕，甲○○○就此部分無權請求損害金等語，資為抗辯。
二、經查系爭房屋原係吳榮裕所有，吳榮裕將系爭不動產於八十五年七月二十九日以
    贈與為原因移轉登記為甲○○○所有，其後吳榮裕於八十五年九月二十六日死亡
    之事實，有土地暨建築改良物登記簿謄本及死亡證明書在卷足按。而系爭房屋及
    訴外人吳宗全所有之台北市○○○路十三巷七、七之一、七之二號房屋自七十六
    年起即出租作為千代托兒所使用，七十六年十一月一日起至七十七年十月三十一
    日止之出租人為吳榮裕，承租人為乙○○之父即曾任該托兒所園長之樊楚才，七
    十七年十一月一日起至八十年十月三十一日止之出租人為訴外人吳宗全，承租人
    樊楚才及潘麗華（亦曾任該托兒所之園長，為乙○○之母），八十年十一月一日
    起至八十一年十月三十一日止之出租人為訴外人吳宗全，承租人為該托兒所之負
    責人乙○○，嗣因故，雙方僅就七、七之一、七之二號房屋續訂租約，租期自八
    十一年一月一日起至八十二年十月三十一日止，訴外人吳宗全於八十二年二月二
    十二日起訴請求乙○○返還系爭房屋，其後於訴訟上達成和解，就系爭房屋之租
    期延續至八十二年七月三十一日，乙○○並同意於八十二年七月三十一日將系爭
    房屋返還訴外人吳宗全等情，有歷年租約、千代托兒所立案證書、樊楚才及潘麗
    華戶籍謄本附臺灣士林地方法院八十二年度士簡字第二一七號案卷可參。惟訴外
    人吳宗全於八十二年七月三十日又與乙○○就系爭房屋續訂租約，租期自八十二
    年八月一日起至九十二年七月三十一日止，有租約影本附原審卷（第五十四頁）
    可佐，此部分之事實應堪認定。本件兩造爭執之點厥為訴外人吳宗全與乙○○另
    訂之十年租約，是否獲得其父吳榮裕之授權或經其同意，而具有拘束甲○○○之
    效力？茲析述如下：
    (一)上訴人乙○○辯稱系爭不動產新租約之簽訂，乃經由出租人吳宗全之父即所有
      人吳榮裕同意後始為之乙節，係以吳榮裕於八十四、八十五年間以其名義出具
      或委由律師發函，要求伊開立八十二、八十三年度正確租賃金額扣繳憑單之信
      函及證人吳宗全之證言等為憑，並謂如其不同意出租，何須要求各該年度租賃
      所得之扣繳憑單持以報稅云云。惟查吳榮裕於八十四年十月二十一日以其名義
      出具之信函，固載有：「請即開立八十二暨八十三年度租賃所得正確金額之扣
      繳憑單，同時辦理補稅、更正扣繳憑單等有關事宜：：台端八十二、八十三年
      度承租本人台北市○○○路十三巷七之三號及七之四號房屋，原交付本人是年
      度之扣繳憑單與實際承租金額不符：：」等語（見本審卷第九一頁），然將此
      對照其餘各紙律師函或存證信函上，一再載明：「代函檢還八十三年度扣繳憑
      單原件：：敬請於一週內交付歷年租賃契約正本及扣繳憑單，同時辦理補稅、
      交屋等有關事宜，庶免訟累為禱：：茲據當事人吳榮裕先生委稱『１天母西路
      十三巷七之三號、七之四及七之四地下室之房屋為本人所有，小兒吳宗全未得
      本人同意，竟任意將之出租與乙○○先生、潘莉華女士，並約定由胡氏等負擔
      有關稅金，經本人一再異議，終達成訴訟和解，胡氏等同意於八十二年七月三
      十一日返還在案。本人並於八十二年六月三日以存證信函催告胡氏等屆期等履
      行交付房屋與本人，詎迄今已逾期一年九個月，胡氏等仍百般推託，拒不返還
      ：：２頃復接奉稅捐單位以漏繳上開房屋自七十七年度起之租賃所得稅云云為
      由發單補徵：：爰委請貴大律師催告如主旨：：」等語，及「再函務請即開立
      八十三年度租賃所得正確金額扣繳憑單，並請於一週內交付歷年租賃契約正本
      及扣繳憑單，同時辦理補稅、交屋等有關事宜：：為台端無權占有天母西路十
      三巷七之三號、七之四及七之四地下室等房屋乙事，前經代函催請辦理交屋及
      補稅事宜：：」與「特函檢還千代托兒所填發之八十四年度扣繳憑單原件，敬
      請於一週內交付是年度租賃契約正本及正確扣繳憑單，同時辦理補稅、交屋等
      有關事宜：：」等語，此有八十四年三、四、六月間之存證信函附卷可稽（見
      原審卷第一八至二三頁），可知房屋所有人吳榮裕致函上訴人乙○○之主要目
      的，絕非承認或同意其子吳宗全出租系爭不動產予上訴人乙○○之意思表示，
      而係基於稅捐稽徵機關擬就系爭房屋課徵租賃所得稅後，於不得已之情況下，
      發函上訴人乙○○請伊檢附扣繳憑單持以辦理補稅事宜，此由其於信函中除強
      調上訴人乙○○應提出正確之扣繳憑單與租賃契約正本外，亦再三強調乙○○
      應同時辦理交屋事宜，並聲明其子吳宗全就該屋之出租乃擅自為之，益可得知
      ，況吳榮裕早於八十一年十月六日曾函知，表示乙○○承租伊所有之房屋使用
      ，租期至八十一年十月三十一日止，屆期將收回不再續租（見原法院八十二年
      度士簡字第二一七號卷宗內之存證信函），已明白表示不同意再續租。上訴人
      乙○○即不得憑前開各函及因吳榮裕沈默年餘，不出面主張權利，即認吳榮裕
      同意其子即吳宗全出租系爭不動產。至證人吳宗全雖於前審證稱其與上訴人乙
      ○○於前案就系爭房屋成立訴訟上和解後再度出租該屋予上訴人，係經由其父
      吳榮裕之授權與同意，其父事後又擬收回房屋，恐係因彼父子二人發生爭執所
      造成云云，惟證人吳宗全於本案具有利害關係人之身分，其所為之證言是否可
      採，已非無疑，而此復為上訴人甲○○○所否認，矧於前案其與上訴人乙○○
      就系爭租賃房屋之返還涉訟時，於庭訊中其曾明白表示：「：：我父親二棟要
      求要收回，因為不是我的，所以請求租約到期收回」等語，此業據原法院調閱
      該院八十二年度士簡字第二一七號案卷審查屬實（見八十二年三月十六日言詞
      辯論筆錄），則於吳宗全未另行舉證證明其父吳榮裕於前案訴訟後曾授權或同
      意其出租系爭房屋時，即不得憑其單方面之證言，作為其乃有權出租之證據，
      故上訴人乙○○亦不得憑其所為之證言，作為所有人於事後承認或同意其子吳
      宗全出租系爭房屋予伊之有利證明。
    (二)復按受任人受概括委任者，得為委任人為一切法律行為。但為不動產之租賃，
      其期限逾二年者，須有特別之授權；又不動產之租賃契約，其期限逾一年者，
      應以字據訂立之；另為委任事務之處理，須為法律行為，而該法律行為，依法
      應以文字為之者，其處理權之授與，亦應以文字為之，民法第五百三十四條但
      書第二款、第四百二十二條、第五百三十一條分別定明文。本件上訴人乙○○
      主張之上開十年租期之租賃契約，退而言之，縱認經吳榮裕委任其子吳宗全訂
      立，惟乙○○迄未能提出該處理權之授與文書，該租賃契約亦因欠缺法定方式
      而無效，上訴人乙○○占有系爭不動產，仍屬無權占有。則上訴人甲○○○在
      上訴人乙○○對系爭不動產喪失占有（八十六年六月三十日）前，仍得對之主
      張不當得利或損害賠償。
三、茲就上訴人甲○○○請求依民法第一百七十九條或第一百八十四條計算所受相當
    於租金之利益，審酌如下：
    (一)系爭不動產之原所有權人為吳榮裕，嗣吳榮裕將系爭不動產於八十五年七月二
      十九日以贈與為原因移轉登記為甲○○○所有，其後吳榮裕固於八十五年九月
      二十六日死亡，由甲○○○依法承當訴訟，然自八十二年八月一日起至八十五
      年七月廿九日止，甲○○○尚非系爭不動產之所有權人，而吳榮裕生前已發生
      損害金請求權之法律關係並未因系爭不動產所有權嗣後移轉予甲○○○而亦當
      然移轉予甲○○○，故甲○○○請求乙○○給付自八十二年八月一日起至八十
      五年七月廿九日為止之損害金即無理由。
    (二)按土地法第九十七條固規定「城市地方房屋之租金，以不超過土地及其建築物
      申報總價年息百分之十為限」，然上開法條所稱之「房屋」係指住宅用之房屋
      而言，至於營業用房屋其土地之使用位置與營業本身所帶來之特殊利益，與一
      般住屋有別，其應付租金當然不受土地法第九十七條所定房租及地租最高限制
      之拘束（最高法院五十四年台上字第一五二八號判例、內政部七十一年五月廿
      二日台內地字第八七一０三號函、同部同年七月十二日台內字第九九三九０號
      函參照）（見本院前審卷第一○○頁）。查系爭不動產位於天母高級文教及商
      業區，為最佳營業地點，對上訴人乙○○經營千代幼稚園能獲有較大之利益，
      故該租金無土地法第九十七條之適用。雖訴外人吳宗全擅與乙○○訂立之上開
      十年租約，約定每月租金五萬五千元（見原審卷第五四頁），然含系爭不動產
      及登記訴外人吳宗全名義之台北市○○○路十三巷七號、同巷七之一號、同巷
      七之二號等在內，實際租金於八十二年起每月貳拾陸萬元，此有乙○○在財政
      部台北市國稅局士林稽徵所所作談話筆錄可稽（見本院前審卷第二六、二七頁
      ），上開租賃標的物總面積為四五二、七六平方公尺，而系爭不動產面積為二
      二八、九九平方公尺，有該建物登記簿謄本可稽（見本審卷第一二三至一二七
      頁），依比例計算，系爭不動產面積占全部租賃標的物總面積之二分之一以上
      ，甲○○○僅按上開租金半額即每月壹拾萬元，依不當得利之法律關係，請
      求與該租金相同之損害賠償金，尚屬合理。查甲○○○於八十五年七月二十九
      日始受讓系爭房屋，故其請求上訴人乙○○給付自八十五年七月二十九日起至
      八十六年六月二十九日（乙○○喪失占有前一日）止，共十一月，計一四三萬
      元及自上訴狀繕本送達翌日即八十六年十月十七日起至清償日止，按週年利率
      百分之五計算之利息部分，應予准許，該一四三萬元扣除原審判命給付之六十
      六萬元後，乙○○應再給付甲○○○七十七萬元及利息。逾此範圍之請求，於
      法則有未合，應予駁回。上開再給付部分，爰依甲○○○之聲請，酌定相當擔
      保金額，宣告假執行，其餘不應准許部分，其假執行之聲請亦失其附麗，應併
      予駁回，原審判命乙○○給付之六十六萬元及利息部分，核無不合，上訴論旨
      指摘原判決不當，聲明求為廢棄改判，非有理由，應予駁回。
據上論結：本件乙○○及甲○○○之上訴均為無理由，甲○○○之擴張之訴部分有理
由，部分無理由，依民事訴訟法第四百五十條、第四百四十九條第一項、第七十八條
、第七十九條但書、第三百九十條第二項，判決如主文。
中      華      民      國    八十九    年      三      月     十四     日
                                民事第十二庭
                                    審判長法  官  林  丁  寶
                                          法  官  韓  金  秀
                                          法  官  蔡 翁金 針
右正本係照原本作成。
如不服本判決，應於收受送達後二十日內向本院提出上訴書狀，其未表明上訴理由者
，並應於提出上訴後二十日內向本院補提理由書狀（均須按他造當事人之人數附繕本
），上訴時應提出委任律師或具有律師資格之人之委任狀，委任有律師資格者，另應
附具律師及格證書及釋明委任人與受任人有民事訴訟法第四百六十六條之一第一項但
書或第二項（詳附註）所定關係之釋明文書影本。
中      華      民      國    八十九    年      三      月      十六    日
                                          書記官  徐  淑  琴
附註：
民事訴訟法第四百六十六條之一（第一項、第二項）：
對於第二審判決上訴，上訴人應委任律師為訴訟代理人，但上訴人或其法定代理人具
有律師資格者，不在此限。
上訴人之配偶、三親等內之血親、二親等內之姻親，或上訴人為法人、中央或地方機
關時，其所屬專任人員具有律師資格並經法院認為適當者，亦得為第三審訴訟代理人
。


司法院資訊處製作；財團法人民間司法改革基金會備份。
